臺灣高等法院臺中分院刑事判決　　96年度重上更(七)字第25號
上　訴　人　臺灣台中地方法院檢察署檢察官
被　　　告　甲○○　民國55年6月7日生
選任辯護人　洪崇欽　律師
上列上訴人因被告貪污治罪條例等案件，不服臺灣臺中地方法院
88 年度訴字第2250號中華民國89年3月30日第一審判決（起訴案
號：臺灣臺中地方法院檢察署88年度偵字第19153號），提起上
訴，經判決後，由最高法院第七次發回更審，本院判決如下：
    主  文
原判決關於甲○○部分撤銷。
甲○○依據法令從事公務之人員，對於主管之事務，明知違背法
令，直接圖其他私人不法利益，因而獲得利益，處有期徒刑壹年
陸月，褫奪公權貳年。緩刑參年。
    事  實
一、甲○○係台中縣豐原市公所工務課之技士，負責台中縣豐原
    市違章建物之查報、公共設施用地徵收補償之查估、及公共
    工程拆除合法建築物剩餘部分就地整建申請案件之審核業務
    ，為依據法令從事於公務之人員。
二、緣案外人林阿塗（即同案被告林瑞原之父）所有坐落台中縣
    豐原市○○段二三二號土地（重測前為同市○○○段六０三
    之四號土地），係台中縣豐原市○市○○道路之預定用地，
    林阿塗於民國（下同）七十年三月間，因見短期間之內，台
    中縣豐原市公所並無開闢道路計劃，乃依據「都市計劃公共
    設施保留地臨時建築使用辦法」之規定，並立具經過台灣台
    中地方法院公證處認證，其內容載明：「．．建峻後，倘有
    接獲政府開闢或其他設施使用通知，定在期限內絕無異言，
    不要求任何補償，拆除復原回歸政府屬實」等文字之切結書
    一件，向台中縣政府申請在上址建造一間鋼架造之臨時停車
    場（係一層建物，面積為一六一平方公尺），經台中縣政府
    審查許可，且經林阿塗僱工興建完成之後，台中縣政府乃於
    七十年六月二十四日，以七０建都字第八七三一九號函核發
    上開臨時停車場之使用執照（即七０建都營使字第一三八八
    號臨時建築物使用執照）。嗣於七十七年至八十三年間，台
    中縣豐原市公所辦理該市第十之十四號計畫道路（即豐陽路
    ）之新闢工程，林阿塗所有上開地號之土地，即屬前述計畫
    道路用地之徵收補償範圍，且於七十九年四月十二日被豐原
    市公所徵收。
三、惟林阿塗之子林瑞原自七十年間起，即在上址經營「輪業汽
    零件行」，從事各種汽車零件之買賣，其因見台中縣豐原市
    公所已於七十九年七、八月間，通知林阿塗須於八十年九月
    之前，自行將坐落上開被徵收土地上之臨時停車場，無償拆
    除（否則該棟建物將遭查報拆除），致使該汽車修配廠不能
    在上址續行營業。為此，林瑞原乃於七十九年十二月底至八
    十年三間，在上開被徵收土地之相鄰土地，即其父所有坐落
    台中縣豐原市○○段一七六號之土地（重測前為同市○○○
    段六０三之三四號土地，後於八十年七月二十五日辦理所有
    權移轉登記為林瑞原所有）上面，未經申請建造執照而擅自
    僱工興建二層違章建築一棟（建物造價為新台幣四十三萬七
    千元），以便安置「輪業汽車零件行」汽車修配之機具，完
    工後亦未取得使用執照，即將該機具搬至新建建物中，而擅
    自使用該建物。惟此棟新建之建物於建造時，並未申請取得
    建築許可文件。依照建築法第八十六條第一、二項之規定，
    其擅自建造之行為，主管機關可處以建築物造價千分之五十
    以下罰鍰，必要時並得強制拆除該建築物；另擅自使用之行
    為，主管機關亦可處以建築物造價千分之五十以下罰鍰，並
    勒令停止使用補辦手續，其有同法第五十八條（指建築物施
    工中所發現）之情事之一者，並得封閉該建築物，限期修改
    或強制拆除。林瑞原因知如循建築法規定向台中縣政府申請
    建築物補照作業，將立即先被罰處擅自建造及擅自使用之罰
    款，並有可能被勒令停止使用，或須先拆除不合規定之建物
    ，再依補照程序委請建築師依規定設計、製圖申請建築執照
    及使用執照，將使其目前使用之營業面積減縮為不足三坪，
    該「輪業汽車零件行」將無法在原址續行經營，且拆除重建
    費用將損失甚鉅，而委請建築師另行設計申請補照亦將曠費
    時日，所可能造成之營業損失不貲，林瑞原乃於該二層違章
    建築建造完成後之八十年三月間，前往台中縣豐原市公所，
    向甲○○請求協助，找尋最有利之解決方式，以使其能順利
    取得豐原市○○段一七六號土地上面違章建物之合法使用證
    明。
四、甲○○在上開八十年三月間接受林瑞原之請託後，即由林瑞
    原陪同至上址進行實地勘查，已知上開豐原市○○段二三二
    號土地與同市○○段一七六號，係屬林阿塗所有不同地號之
    土地，且原先坐落在豐原市○○段二三二號土地上面之臨時
    停車場，亦將因此次徵收而全部拆除，另上開臨時停車場之
    建物，實際亦未跨建至豐原市○○段一七六號土地上面，且
    上開臨時停車場之建物，與上開豐原市○○段一七六號土地
    尚有相當距離，且上開博愛段一七六號土地上，已建有上開
    二層違章建物，上開二層違章建物與上開臨時停車場為不同
    之建物，亦即豐原市○○段一七六號土地上面，並無上開臨
    時停車場之拆除剩餘建物，兼以上開豐原市○○段二三二號
    土地上面之臨時停車場，亦屬林阿塗所有，林瑞原實無依據
    可依林阿塗所有上開豐原市○○段二三二號土地與地上建物
    被徵收及拆除之事實，請求在上開豐原市○○段一七六號土
    地上面，依據「台灣省拆除合法建築物剩餘部分就地整建辦
    法」之優惠規定，聲請建造建物，詎甲○○因同情林瑞原之
    新建違章建築如申請補照，須立即面臨罰鍰，且另遭查獲後
    ，即可能被拆除而無法在原址擺放工具營業謀生，乃對於其
    主管之事務，為圖林瑞原取得上開免受罰鍰之不法之利益，
    擬藉上述第十之十四號道路闢建機會，由林瑞原以建物基地
    相連接方式，依「台灣省拆除合法建築物剩餘部分就地整建
    辦法」之規定，向豐原市公所申請在豐原市○○段一七六號
    土地就地整建乙棟二層鋼架造建物，並認為依就地整建方式
    可避免林瑞原前述損失，明知違背法令，仍與林瑞原、及魏
    秀錦（以上二人均經本院更二審判處有有期徒刑壹年貳月，
    緩刑肆年確定）基於公務員明知為不實之事項，而登載於職
    務上所掌之公文書之犯意聯絡，推由魏秀錦依上開現存建物
    狀況而繪製建物設計圖、平面圖、立面圖、剖面圖、結構圖
    ，及檢附前述座落博愛段二三二號土地臨時建物許可證，捏
    稱該棟違章建物為前述臨時建物拆除剩餘部分，據以向豐原
    市公所申請在豐原市○○段一七六號土地上面為就地整建。
    嗣甲○○即基於直接圖利林瑞原之意圖，在八十年七月三十
    日受理本件就地整建申請案後，明知上開豐原市○○段一七
    六號土地上早已動工建築而存在上開二層違章建物，且無依
    據得以申請就地整建，仍違背法令，在其職務上所掌之「建
    造執照審查表」公文書之「現地勘察欄」之「建築基地位置
    與現況是否相符」、及「是否先行動工」項下，依序分別為
    「相符」、「否」之登載，以分別表示該建築基地現況並無
    建物及未先行動工之均屬不實之事項，足生損害於台中縣豐
    原市公所審查上開建造執照申請之正確性。當時擔任台中縣
    豐原市公所工務課課長之杜榮仁，即因此而於八十年七月三
    十一日，核准上開建造執照之就地整建申請許可（即第八號
    就地整建許可）。甲○○嗣即另於八十年八月間，指導魏秀
    錦及林瑞原拆除該違章建物一樓佔用騎樓部份牆壁，及遮蓋
    地界線上之窗戶，再由魏秀錦於八十年八月二十二日拍攝完
    工照片，供甲○○據以填製其職務上所掌之本案「使用執照
    審查表」，甲○○基於上開公務員明知為不實之事項，而登
    載於職務上所掌之公文書之同一犯意，明知系爭就地整建申
    請案提出時，該建物事實上業已存在，仍在上開「使用執照
    審查表」上之「審查結果」欄，以該建物係全新完工建物模
    式（指八十年八月八日開工，同月二十一日完工）之不實事
    項，為相關內容之登載，再簽由課長杜榮仁核發完工證明，
    足生損害於台中縣豐原市公所審查上開使用執照申請之正確
    性。林瑞原並因甲○○及魏秀錦之協助，使其所有坐落豐原
    市○○段一七六號土地上面之二層違章建物一棟，得以於八
    十年九月間取得八十、九、二建都使字第六號完工證明，據
    於八十年九月三十日向台中縣稅捐稽徵處申報房屋設籍，稅
    籍編號：00000000000號，並繼續修理廠營業使用，乃立即
    迴避受到主管機關依據建築法第八十六條之規定裁處罰鍰，
    因而獲得新台幣 (下同)三萬零五百九十元之不法利益。甲
    ○○並在偵查中，於法務部調查局台中縣調查站人員訊問時
    ，自白其犯行。
五、案經丙○○向法務部調查局台中縣調查站告發，由法務部調
    查局台中縣調查站移請臺灣臺中地方法院檢察署檢察官偵查
    起訴。
    理  由
一、證據能力部分：
  (一)被告甲○○辯稱：其於於調查站所為供述，及同案被告林瑞
    原於調查站所為供述，均係受到疲勞訊問或其他不正方法云
    云，查：
  (1)被告甲○○與同案被告林瑞原於本院更二審調查時，供稱：
    伊等於上開接受調查時間，均在偵訊室內使用午餐及晚餐，
    該偵訊室亦設有廁所，沒有固定休息時間，沒有刑求，有表
    示如果承認可以早一點回去，有時會大聲說話等語。被告甲
    ○○另供稱：伊為了避免他日再至調查站進行訊問，確有同
    意夜間訊問，調查員對相同問題持續訊問，拿出相關證據給
    我看，時間耗費較多等語（本院更二審卷第三八頁）。
  (2)證人即調查員林光男於本院更二審訊問時結證稱：被告甲○
    ○部分係伊所製作，基本上，被告在該吃飯時間用餐，亦依
    其需要上廁所，因在相關法規上，除二十四小時移送檢察官
    之規定外，訊問時間並無明確規定。就本案言，筆錄內容很
    多，記載後還要與被告確定記載內容，十多小時包括吃飯、
    上廁所，且在進入夜間後，還徵詢被告是否同意，載明筆錄
    ，伊不記得本案被告是否有要求休息，亦未發現被告有無法
    接受訊問之情況，如果被告有請求，伊亦會給予適當休息時
    間或抽煙等語（本院更二審卷第五五頁、第五六頁）。證人
    即調查員葉仁傑於本院更二審訊問時結證稱：林瑞原調查筆
    錄係伊所製作，林瑞原有無要求休息，伊已記不清楚，在訊
    問過程中，亦無印象林瑞原是否有因疲累而無法接受訊問情
    形。常態性而言，被告若有要求，伊均會同意等語（本院更
    二審卷第五九頁、第六０頁）。
  (3)本院更二審勘驗被告甲○○於調查站接受訊問之錄影帶，除
    訊問前後時間（包括用餐及上廁所）確如調查筆錄所載外，
    並未發現有強暴、脅迫或被告甲○○之身體、精神有明顯不
    適、疲憊狀況等情（本院更二審卷第一二七頁、第一二八頁
    ）。
  (4)同案被告林瑞原部分，依台中縣調查站九十二年七月三日豐
    肅字第九二六一五０三二八０號函所示，偵訊錄影帶已受潮
    毀損（本院更二審卷第八五頁），本院無從進一步勘驗其接
    受詢問之情形，惟證人即同案被告林瑞原於本院更三審審理
    時係具結證稱：調查站所講的，都是調查員半誘導的等語（
    見本院更三審卷第七四頁），另於本院更五審審理時具結證
    稱：調查站製作筆錄時有誘導我陳述情形，我回答是我自己
    的意思回答，但他有先寫草稿、日期給我，再問我是不是這
    樣等語（見本院更五審第四九、五０頁）。然依證人林瑞原
    上開所述，係承認其調查站所述係其「自己的意思回答」，
    僅稱：調查員誘導云云，並未指其遭到疲勞訊問，且林瑞原
    係於八十八年五月十三日接受台中縣調查站人員訊問（被告
    甲○○則係於同月十四日才接受台中縣調查站人員訊問），
    同日亦有接受台中縣調查站人員訊問之同案被告魏秀錦堅稱
    ，並無先行動工之情事，並否認犯罪，其在台中縣調查站應
    訊所為之供詞，與同案被告林瑞原在台中縣調查站應訊所為
    之供詞，完全不同，足見台中縣調查站上開詢問筆錄並未預
    設相同之回答內容，應係依照被詢問人之回答記載，而就同
    案被告林瑞原在台中縣調查站應訊所為之供詞觀之，關於土
    地如何獲贈、先前何以事先搭建鐵架二層建物、及搭建上開
    建物之時間與經過、以及如何辦理就地整建之過程，所供均
    甚詳細、具體，上開各情顯非台中縣調查站人員可憑空誘導
    ，且台中縣調查站人員與被告甲○○無怨無仇，豈有誘導同
    案被告林瑞原為不實供述藉以構陷被告甲○○入罪之動機？
    證人林瑞原所指遭調查員誘導、或先寫草稿云云，均不足採
    。
  (5)被告甲○○、同案被告林瑞原上開調查期間，亦確有同意夜
    間訊問情事，有各該調查筆錄可考，復據被告甲○○於本院
    前審調查時供明在卷。
  (6)疲勞訊問非以訊問前後時間為惟一標準，尚涉及訊問人之訊
    問方法、態度、訊問強度、應訊人應訊時之姿勢（就本件言
    ，被告係與訊問人、筆錄製作人同坐於桌前，其較於公開法
    庭站立接受訊問，在體力之支付上自較減省），本院綜合上
    開證據，認尚無證據足以認定有包括以疲勞訊問等不法方法
    取供情事。
    綜合上述，被告甲○○、與同案被告林瑞原二人在台中縣調
    查站應訊時所為之自白，並無受到強暴、脅迫、利誘、詐欺
    ，疲勞訊問或其他不正方法之情形，應具證據能力。
  (二)本件證人即同案被告林瑞原於上開調查站之供述，與其於法
    院審理時結證之供述，有前後陳述不符之情形（詳見下述）
    ，本院審酌其於上開調查站之證述距案發日較近，當時記憶
    自較深刻，可立即反應所知，不致因時隔日久而遺忘案情；
    且較少利害權衡，亦較無來自被告或其他成員同庭在場之壓
    力而出於虛偽不實之指證，或事後串謀而故為迴護被告之機
    會，揆諸上開說明，其於上開調查站詢問時所為之陳述，客
    觀上應具有較可信之特別情況，且亦為證明犯罪事實存否所
    必要，依上揭規定，其於上開調查站中之證言自有證據能力
    。
  (三)本件證人即告發人丙○○之告發狀及其於上開調查站所為書
    面或言詞陳述，其性質雖屬傳聞證據，且查無符合同法第一
    百五十九條之一至之四等前四條之情形，當事人或辯護人已
    知上開陳述乃傳聞證據，且均未於言詞辯論終結前對該等陳
    述內容異議，且經辯護人引用為證據（見其辯護狀），本院
    審酌上開陳述作成時，較無人情施壓或干擾，亦無不當取供
    之情形，認為以之作為本案之證據亦屬適當，依刑事訴訟法
    第一百五十九條之五規定，其此部分之上開陳述應具有證據
    能力。
二、訊據被告甲○○坦承其於上開時間，係擔任台中縣豐原市公
    所工務課之技士，負責台中縣豐原市違章建物之查報、公共
    設施用地徵收補償之查估、及公共工程拆除合法建築物剩餘
    部分就地整建申請案件之審核業務，為依據法令從事公務之
    人員，及同案被告林瑞原委由同案被告魏秀錦向豐原市公所
    申請在豐原市○○段一七六號土地上面為就地整建時，伊確
    有在職務上所製作之「建造執照審查表」之「現地勘察欄」
    之「建築基地位置與現況是否相符」、及「是否先行動工」
    項下，依序分別為「相符」、「否」之登載等事實，及在上
    開「使用執照審查表」上，為審查該棟建物完工相關內容之
    登載等情，雖矢口否認有何犯罪情事，於前審及本院審理時
    除辯稱：同案被告林瑞原於調查局應訊時，有受疲勞訊問之
    情事，另伊在調查局應訊時，亦受疲勞訊問，且加上離案發
    時間久遠，記憶不清楚，才為與事實不符之供述，上開供述
    均無證據能力云云之外，並以：伊於上開時間，至台中縣豐
    原市○○段一七六號土地現場履勘時，該處確為空地，並無
    任何建物，魏秀錦於調查局之供述及告發人丙○○於告發狀
    之告發內容，均可證實此情，伊在「建造執照審查表」為上
    開記載，並無不實之處，且林阿塗就上開臨時停車場既領有
    建物許可使用執照，屬合法之建築物，自可適用就地整建辦
    法之規定，申請就地整建，縱使上開臨時停車場已被全部拆
    除，惟此既係為了興闢公共設施，由公權力介入而拆除，其
    情形與建築法第九條第一款所謂之新建造建築物或將原建築
    物全部拆除而重新建築，係指起造人平地起樓或汰舊換新之
    情形不同，當無礙於依照就地整建辦法之規定申請就地整建
    ，同案被告林瑞原依法申請，伊依法審查，並依法行政，要
    無不合，上開豐原市○○段一七六號土地上之建物，因騎樓
    牆壁占用到騎樓，伊才依法要求同案被告林瑞原需拆除一樓
    佔用騎樓部分牆壁，此完全依法行政，絕無圖利行為，況且
    七十三年十一月七日建築法修正公布後，因就地整建辦法未
    立即配合修正，地方政府多沿用該辦法之規定，即全部拆除
    重建亦受理核准並核發完工證明，足證伊核准本件就地整建
    ，並無任何不法，應不為罪等情詞置辯。
三、本院查：
  (一)林阿塗於台中縣豐原市○○段二三二號土地所興建之臨時停
    車場並未跨建至同段一七六號土地同案被告林瑞原之父林阿
    塗於台中縣豐原市○○段二三二號土地所興建之臨時停車場
    ，並未跨建至同段一七六號土地，且上開建物係林阿塗所有
    ，與林瑞原無關，林阿塗所有坐落台中縣豐原市○○段二三
    二號土地（重測前為同市○○○段六０三之四號土地），係
    台中縣豐原市○市○○道路之預定用地，林阿塗於七十年三
    月間，因見短期間之內，台中縣豐原市公所並無開闢道路計
    劃，乃依據「都市計劃公共設施保留地臨時建築使用辦法」
    之規定，並立具經過台灣台中地方法院公證處認證，其內容
    載有：「．．，建峻後，倘有接獲政府開闢或其他設施使用
    通知，定在其限內絕無異言，不要求任何補償，拆除復原回
    歸政府屬實」等文字之切結書一件，向台中縣政府申請在上
    址建造一間鋼架造之臨時停車場（係一層建物，面積為一六
    一平方公尺），經台中縣政府審查許可，且經林阿塗僱工興
    建完成之後，台中縣政府乃於七十年六月二十四日，以七０
    建都字第八七三一九號函核發上開臨時停車場之使用執照（
    即七０建都營使字第一三八八號臨時建築物使用執照），此
    有上開土地登記簿謄本、切結書、台灣台中地方法院公證處
    認證書、林阿塗申請書、上開臨時停車場之位置圖、配置圖
    、台中縣政府建設局臨時建築許可證、使用執照審查表、請
    領臨時建築物使用許可證、上開臨時停車場之完工照片等資
    料，附於扣案之台中縣政府七十年一三八八號建築執照、使
    用執照案卷可稽。被告甲○○對於此部分事實亦不爭執，上
    開事實應堪認定。又依上開案卷內附之台中縣警察局豐原市
    戶政事務所門牌號碼證明書所示，上開臨時建物之門牌號碼
    為台中縣豐原市○○里○○路三八巷三六之一號。另依據上
    開臨時停車場之位置圖、配置圖顯示，上開臨時停車場均建
    於台中縣豐原市○○段二三二號土地之內，與上開豐原市○
    ○段一七六號土地尚有相當距離，足證上開臨時停車場並未
    跨建至同段一七六號土地上面，上情應無疑義。
  (二)被告於勘查之初，明知林瑞原已於豐原市○○路一七六地號
    土地上建有違章建築
  (1)被告甲○○於八十八年五月十四日在法務部調查局台中縣調
    查站應訊時，就本件一七六地號就地整建審查經過供稱：「
    約在八十年五、六月間（按應係三月間，詳下述），林瑞原
    至豐原市公所找我，向我表示，渠父親林阿塗所有位於豐原
    市○○段二三二地號土地，因開闢豐原市第十之十四號道路
    將被徵收，而渠在該地上蓋有汽車修配廠（門牌為豐原市○
    ○路三十八巷三十六之一號）亦將一併被拆除，將使其無法
    繼續營業，乃詢問我，是否能在博愛路二三二地號旁之同段
    一七六地號土地搭蓋建物，並取得該建物之使用證明文件，
    使渠經營之汽車修配廠能繼續，當時我因同情渠為公所辦理
    道路開闢，而遭徵收大筆土地之拆除補償戶，並經渠再三懇
    求協助，而我認為應可使用就地整建方式辦理，因此我乃同
    意渠請求」、「之後我即與林瑞原至現場勘查後，發現博愛
    段一七六號土地上已搭建完成一棟二層鐵架違章建築，因當
    時博愛段二三二號土地上之建物尚未拆除，且已搭建完成之
    博愛段一七六土地上之違章建物，與該建物並無毗臨，亦非
    拆除合法建物之賸餘部分，故根本不能以就地整建方式辦理
    ，但因林瑞原再三請求協助取得該違建之合法使用文件，所
    以才向林瑞原表示，我將逕以該二三二號地上之建物，與同
    段一七六號地上之違章建物，係屬同一宗建物，並坐落於該
    博愛段二三二及一七六地號土地上之不實認定，據以辦理就
    地整建事宜，我並向林瑞原表示，須補送該違章建物之設計
    圖，及就地整建資料之圖說資料，向豐原市公所提出申請，
    而我會配合儘速取得該就地整建案之完工證明」、「之後約
    在八十年七月三十日，魏秀錦即持前述林瑞原申請就地整建
    相關資料，至豐原市公所申請掛號，我在當天受理，檢視審
    查該書面資料後，即在『建造執照審查表』簽註審察結果『
    符合規定』，經課長杜榮仁用印並代為決行後，於八十年七
    月三十一日核發建築執照，並定完工期限自開工日起七個月
    內完工，約在八十年八月十二日，林瑞原申報開工日期為八
    十年八月八日，並經公所核備在案，約在八十年八月三十日
    ，魏秀錦向我提出完工申請書，我即會同魏秀錦至現場勘查
    ，發現該違章建築圍牆應拆除，且二樓牆面所開立之三扇窗
    戶應予遮蓋始符合規定，故要求林瑞原據以辦理，並補送改
    善後之照片予我，之後我在八十年九月一日收到改善之照片
    ，確認已符合就地整建辦法規定限制後，即於八十年九月二
    日，簽擬審查結果符合規定，經課長杜榮仁親閱用印並代為
    決行，於當天即核發完工證明予林瑞原」、「我係與林瑞原
    於八十年五、六月間（按應係三月間，詳下述）就前述就地
    整建案來公所尋求我的協助時才認識的．．我當時基於同情
    林瑞原因土地被徵收，汽車修配廠將被拆除，無法繼續營業
    ，乃在明知林瑞原申請之就地整建案並不符合就地整建辦法
    規定下，仍同意予以協助，違法取得前述完工證明」等語（
    第一九一五三號偵查卷第二五、二六頁）。
  (2)證人即同案被告林瑞原於八十八年五月十三日法務部調查局
    台中縣調查站應訊時，供稱：「我於八十年六月十八日經由
    我父親林阿塗贈與取得之前述博愛段一七六地號土地時，該
    土地已有一棟二層鐵架建物」、「我於七十九年七、八月間
    ，接獲豐原市公所工務課通知，公所將闢豐原市第十之十四
    號道路，並要求我自己將我父親所有之豐原市○○段二三二
    地號土地所搭建之臨時建物，自動拆除，因當時我在該博愛
    段二三二號土地上搭建之臨時建築物，係用作開設汽車修配
    廠，一旦立即拆除該建物，將使廠內大批之機具及車輛，無
    法安置之窘境，因此乃於七十九年十二月間，在該博愛段二
    三二地號土地旁之博愛段一七六號土地（亦為林阿塗所有）
    雇工搭建鐵架二層建物，作為容納前述汽車修配廠內之機具
    及車輛，該搭建工程並於八十年三月間完工」、「因七十九
    年七、八月間，豐原市公所通知我拆除前述博愛段二三二地
    號上之臨時建物，我為安置該建物內所設置之汽車修配之機
    具，因此雇工在該博愛段二三二地號旁之同段一七六地號土
    地，搭建鐵架建物，當時我係雇用后里謝姓包商負責整地，
    當時我記得謝姓包商身著冬衣，且在七十九年底，我及兄長
    林瑞發、林瑞結等曾協議由我交付二百萬元給林瑞發、林瑞
    結，該博愛段一七六號土地將移轉過戶我名下，再加上該博
    愛段二三二號土地上之臨時建築物，需於八十年九月前拆除
    完畢，因此我確認前述施工係於七十九年十二月底施工，並
    於八十年三月間完工」、「八十年三月間，我即依甲○○之
    介紹而與魏秀錦電話聯繫，當時魏秀錦告訴我，渠阿姨亦係
    居住於中陽路，與我搭建之前述鐵架建物甚近，因此渠表示
    會至我前述鐵架建物之汽車修配廠洽談，我與魏秀錦洽談時
    表示，甲○○表示，可以就地整建方式申請我前述博愛段一
    七六號土地搭建之二層鐵架建物之使用執照，並經甲○○介
    紹而請魏秀錦協助，當時我並表示，因該博愛段一七六號土
    地，須先辦理所有權移轉過戶至我名下，再以我的名義辦理
    前述地號已搭建完成之二層鐵架建物之就地整建使用執照事
    宜，直至八十年七月間，我辦理前述土地所有權移轉過戶後
    ，即通知魏秀錦前來辦理前述依就地整建方式之申請使用執
    照事宜，當時並由魏秀錦依已搭建完成之鐵架建物現狀，繪
    製設計圖，向豐原市公所送件補申請該鐵架建物之建造，當
    時魏秀錦並告訴我，為符合日後申請使用執照資格，該鐵架
    建物之圍牆應先拆除，且二樓與鄰地相接之牆面所開立之二
    扇窗戶，應以同色鐵皮先行遮蓋等，我即依魏秀錦之指示，
    拆除前述鐵架建物之圍牆，並以同色鐵皮遮蓋二樓之二扇窗
    戶後，魏秀錦即於八十年八月間前來現址拍照，向豐原市公
    所申請使用執照，之後魏秀錦即會同甲○○前來會勘．．八
    十年九、十月間取得使用執照」、「七十九年七、八月間，
    豐原市公所通知我，自動拆除位於豐原市○○段二三二地號
    土地上之臨時建物，當時我正在該建物開設汽車修配廠，廠
    內之機具急須場地安置，故我於七十九年十二月間，先行在
    同段一七六地號土地上搶蓋二層鐵架建物，作為安置前述廠
    房內之機具，並於八十年三月間完工」、「該建物完工後，
    我曾向甲○○詢問，應如何申辦使該建築物取得合法使用執
    照，甲○○表示，因該建物係屬違章建築，若提出申請建築
    及完工證明，須先拆除百分之二十之建物，我為避免拆屋之
    損失，乃請求甲○○解決之道，甲○○即表示可依拆除合法
    房屋剩餘部分就地整建方式，以即將拆除之臨時建物所在之
    博愛段二三二地號土地，充作該新搭建完成之鐵架建物所在
    之地，據以申請就地整建完工證明，並介紹我聯繫魏秀錦，
    申辦前述案件及補送建物、設計圖等資料，儘速送豐原市公
    所申請，因渠即負責審核承辦該項業務，渠可協助辦理該案
    ，我即不需拆除該百分之二十之建物，以減少損失」、「我
    當初在前述土地上搭蓋之違章建物，可使用之範圍為騎樓面
    積六０．四八平方米，一樓可使用面積為二五．六五平方米
    ，二樓可使用面積為七五．七八平方米，總計可使用面積為
    一六一．九一平方米，惟依建築法規定，向台中縣政府申請
    建築，須預留百分之二十之空地比，約十九．六平方米，另
    預留四米之騎樓地，約七二．二九平方米，僅剩不到三坪之
    建築面積，所以若依建築法向台中縣政府申請建築，我一樓
    可使用之面積，並不足以繼續作為汽車修配廠，而我亦無法
    繼續經營輪業汽車零件行，故我將不能維持每月約十餘萬元
    之收入」、「當時我曾向甲○○表示，因我遭公所徵收用地
    面積太多，所餘面積不多，希望甲○○能協助以就地整建方
    式取得該違章建物之完工證明，除利於我安置汽車修配廠內
    之機具，亦可使遭徵收之臨時建物順利拆除，方便公所徵收
    作業，甲○○即是因同情我及使徵收作業順利進行而協助我
    ，以就地整建方式取得該違章建物之完工證明」「我並未因
    此而給予甲○○任何好處」、「我認為魏秀錦記憶錯誤（關
    於魏女於調查站時供稱：於八十年六、七月間，一七六地號
    土地為空地一節）。因魏秀錦借住渠阿姨位於豐原市○○路
    ，鄰近我經營之汽車修配廠附近之公寓內，經常從我所有之
    前述博愛段一七六土地經過，而誤認前述土地為空地，據我
    記憶所及，該違章建物係我自行雇工興建，且興建工人係自
    行依我的要求繪製草圖施工，並非依據魏秀錦所製作之圖說
    ．．．．．．且魏女如我前述，指示我拆除騎樓圍牆及用同
    色鐵皮遮蔽與鄰地地界線上之預留窗戶等情，俾利承辦人員
    審查及渠拍攝建物完工相片，供甲○○併卷據以核發完工證
    明」等語（第一九一五三號偵查卷第三二頁至第三八頁）。
  (3)被告甲○○、及證人即同案被告林瑞原二人於調查站自白情
    節互核大致相符，復有扣案之豐原市公所建照執照審查表、
    土地使用權同意書、土地登記簿謄本、地籍圖謄本、建築工
    程開工報告書、拆除合法建築物剩餘部分就地整建完工申請
    書、使用執照審查表、照片證物可資佐證。
  (4)被告嗣後雖翻異前詞，辯稱：伊於勘查現場時，該處確為空
    地云云，另證人即同案被告林瑞原嗣分別於本院更三審及更
    五審審理時結證而推翻前供，均改稱係八十年八月間建造執
    照執照核准後，始開始在博愛段第一七六號土地上建造建物
    ，並非八十年三月間即建造完成云云，然查：I依前開調查
    筆錄內容，證人即同案被告林瑞原對其興建上開建物之動機
    、經過及同案被告魏秀錦係依已搭建完成之鐵架建物現狀繪
    製設計圖，並俟土地辦理所有權移轉登記之後，才送件申請
    ，甚至同案被告魏秀錦其阿姨住處，及違章建築包商之穿著
    等非關本案事項，均詳為供述，參酌一七六地號土地辦理過
    戶時間之客觀記載，相互參照，其記憶甚為深刻，當無因為
    時間之經過，而有誤記之虞，且證人林瑞原係供稱在上開違
    章建築完工後，才向被告甲○○求助而申請就地整建等情，
    縱其有關經過之細節可能誤記，但就上開違章建築係完工後
    才申請就地整建，或申請就地整建後才開始建築，此一重要
    之點，應無誤記之可能。II同案被告林瑞原係為安置臨時建
    築物內所開設汽車修配廠之大批機具及車輛，乃在一七六號
    土地雇工搭建鐵架二層建物，作為容納前述汽車修配廠內之
    機具及車輛，因此顯然在該臨時建物拆除之前，該違章建築
    應已興建完畢，方符事理。是被告此部分之辯解及證人林瑞
    原嗣後翻異之詞，均不足採信。
  (5)證人即同案被告林瑞原於上開調查站詢問時，對於其與魏秀
    錦之聯絡、委託其申請、經其指導而變動上開建物之外觀等
    情，詳為供述，並稱係經被告甲○○介紹等語，而證人張邱
    阿六雖於原審具結證稱：有介紹魏秀錦跟他繪圖等語（見原
    審卷第五十頁），二者雖對於何人介紹林瑞原、魏秀錦二人
    認識，所述不同，但人際認識本有多重管道，不能以證人張
    邱阿六此部分所述遽認證人林瑞原此部分所述不實；至被告
    甲○○於調查站應訊時雖稱：約在八十年五、六月間，林瑞
    原至豐原市公所找伊解決違章建築問題，並與林瑞原至現場
    勘查云云，惟查林瑞原於調查站供稱：伊於八十年三月間，
    二層違章建築建造完成後，去找被告解決違章問題等語，已
    見前述，林瑞原為建造人，所知應為正確，被告或因時隔多
    年，記憶不清，應以林瑞原所供，於八十年三月間由其前往
    市公所找被告解決違章問題，並共同前往勘查為正確；再證
    人林瑞原於上開調查站詢問時曾供稱：為安置汽車修配之機
    具，因此雇工在博愛段一七六地號土地，搭建鐵架建物，當
    時係雇用后里謝姓包商負責整地等語，並稱：當時我記得謝
    姓包商身著冬衣，且在七十九年底等語，已明確陳述僱用該
    謝姓包商係為了在上開一七六號土地上搭建鐵架建物而整地
    ，且係在七十九年底之冬天，與其上開所述：於七十九年十
    二月搭建該建物，至八十年三月間完工等語，正相符合，然
    證人即同案被告林瑞原於歷經本案偵、審程序，均不能明確
    供出該謝姓包商之正確姓名、其他足資辨認之特徵、或其他
    可供聯絡之方法，又於本院更六審詢問時明確陳稱：不知道
    謝姓包商之真實姓名、聯絡地址、電話，聯絡不到那個人等
    語，又查無其他方法可以確認該謝姓包商究竟係何人，本院
    無從傳喚以查證之，均附此敘明。
  (6)證人即告發人丙○○雖於八十八年四月九日告發狀，指稱：
    「．．另於隔鄰亦有坐落博愛段一七六號土地上一筆則全部
    種植果樹及蔬菜，並無建築物．．」（見第九三四六號偵查
    卷第七頁）「．．另博愛段一七六號土地上為全部種植果樹
    及蔬菜，根本無合法建築物，卻於履勘現場時為虛偽之勘驗
    ．．」等語（見第九三四六號偵查卷第七頁背面）；另證人
    即告發人丙○○於八十八年三月九日在台中縣調查站應訊時
    稱：「林阿塗於前述博愛段二三二號土地上，除蓋有汽車修
    理廠外，該廠四週係作果園及菜園，另該土地之隔鄰下南坑
    段六０三之三四號土地（土地重劃後編定為豐原市○○段一
    七六號），則全部種植果樹及蔬菜，並無建築物．．」等語
    （見第一九一五三號偵查卷第二九頁背面），被告甲○○依
    據告發人丙○○上開告發狀及調查站所述內容，辯稱，其受
    理申請前往勘驗時，博愛段一七六號土地上之上開建物，尚
    未建築云云，經查：I證人丙○○經本院更一審審理時以證
    人身分結證稱：「博愛段一七六號土地上，民國七十六年八
    月十八日重測時，土地都沒有建物，是一片菜園，我母親住
    在這邊，我經常回來，所以知道情形，我母親八十年十一月
    或十二月間去世，這時博愛段一七六號土地建物已經蓋起來
    ，但我不知道建物開始建造之時間為何時，我不識字，告發
    狀是我請別人寫的，履勘現場有無建物我不知道，我只是請
    別人寫而已」等語（見本院更一審卷第一０一至一０三頁）
    ；於本院更六審審理時又結證稱：「（問：告發狀上有寫被
    告勘驗不實是何意？）答：他勘驗的結果說只鐵捲門違章，
    其他合法，所以我認為勘驗不實」「（問：你在告發狀上寫
    一七六地號土地只有果樹和菜園，告發狀後面又寫勘驗不實
    ，告發狀之意，是被告去勘驗時是有房子或沒有房子？）答
    ：當然是有房子，那是非法，他說是合法，所以勘驗不實」
    等語（見本院更六審卷第五八頁），依照證人丙○○書面或
    言詞陳述，先後略有不符，但本案事發時間係七十九年至八
    十年間，而證人丙○○最早係於八十八年三月九日、八十八
    年四月九日始分別在上開調查站接受詢問及提出告發狀，其
    所述即有可能係因簡化陳述，或因時間久遠而記憶生疏，致
    其先後所述不能完全一致，而依其上開同一告發狀中，先稱
    「無建築物」，繼稱「無合法建築物」，該告發狀所表達之
    意思，究竟上開一七六地號土地上有無建築物，尚未明確，
    另其上開調查站所述，亦係就林阿塗在博愛段二三二號土地
    上面搭建汽車修理廠後，就上開土地及隔鄰土地之使用情形
    為一概述，其並未就豐原市○○段一七六號上面建物之建造
    時間，為明確之證述，且上開告發狀內容，旨在告發被告甲
    ○○為不實之勘驗記載，並未指述被告甲○○前往勘驗時，
    博愛段一七六號土地上，尚全部種植果樹及蔬菜而完全沒有
    建物，另依其於本院更一審上開所述情節，對於上開博愛段
    一七六號土地在重測前是一片菜園沒有建物，及其係因母親
    居住該處，而發現該處建物，但不知何時建造等情，詳為供
    述，以其僅因母親居住該處之故，所述對於上開一七六地號
    土地上建物何時建造，不知何時建造等情，合於事理，堪認
    其於本院更一審所述情節可信，關於其於上開告發狀或調查
    站所述無建物或無合法建物等語，應係將該土地重測前之菜
    園狀況混淆所為簡化之陳述，難以遽採，不能以證人丙○○
    之上開告發狀或調查站所述，即為有利被告之認定，被告此
    部分所辯，尚難採信。
  (7)同案被告魏秀錦雖於台中縣調查站應訊時，堅稱：「八十年
    六月間，林瑞原帶我至博愛段一七六號土地現址，我當時所
    見確實係空地」等語（其後偵、審亦均如此陳述），惟魏秀
    錦係本案之同案被告，所述本有避重就輕之可能，難以遽信
    ，且其此部分陳述與被告甲○○及同案被告林瑞原在台中縣
    調查站所為之供述不符，同案被告林瑞原在台中縣調查站應
    訊時，除明確供稱：「我認為魏秀錦記憶錯誤（關於魏女於
    調查站時供稱：於八十年六、七月間，一七六地號土地為空
    地一節）」乙情之外，並就其為此供述之依據，續為：「因
    魏秀錦借住渠阿姨位於豐原市○○路鄰近我經營之汽車修配
    廠附近之公寓內，經常從我所有之前述博愛段一七六土地經
    過，而誤認前述土地為空地，據我記憶所及，該違章建物係
    我自行雇工興建，且興建工人係自行依我的要求，繪製草圖
    施工，並非依據魏秀錦所製作之圖說施工，另我在委託魏秀
    錦代辦前述建物申請就地整建完工證明業務時，曾邀同魏女
    至現場勘查，魏女正如我前述，指示我拆除騎樓圍牆及用同
    色鐵皮遮蔽與鄰地地界線上之預留窗戶等情，俾利承辦人員
    審查及渠拍攝建物完工相片，供甲○○併卷據以核發完工證
    明」等語。再徵之上開建物如未事先興建，謂在台中縣豐原
    市公所係於八十年八月十三日才發文同意開工備查（見第一
    九一五三號偵查卷第一一九號函，申報開工日期為八十年八
    月八日）之情形下，至同月二十一日之短短十四日內即能興
    建完成（見第一九一五三號偵查卷第一二０頁之就地整建完
    工申請書），此亦與常情有違。本案同案被告魏秀錦在台中
    縣調查站所為之辯詞，及在本院所為之證詞，難認可信。被
    告甲○○執以為辯，亦非可採。
  (8)被告甲○○又辯稱：依偵字第一九一五三號卷第一二二頁照
    片所示，當時上開建物現場仍非常凌亂，且留有施工後版模
    物品，未見機具、汽車或廣告招牌，足見建物仍屬空屋並未
    使用云云，但該照片係附於上開就地整建案使用執照審查表
    後，顯係該案當時審查所用，而依被告甲○○及證人林瑞原
    上開調查站所述情節，渠等共謀以上開申請就地整件方法取
    得完工證明，當時所攝照片，當然須符合該就地整件申請案
    之所需，所以尚難以該照片所攝示之情形，遽為有利被告甲
    ○○之認定。
    綜合上述，同案被告林瑞原於七十九年十二月底至八十年三
    月間，未依法向主管機關申請並取得建築許可文件，即已在
    豐原市○○路一七六地號土地上建造上開違章建築，而被告
    甲○○確於八十年三月間即已知悉此情，應可認定。
  (三)被告確有圖利同案被告林瑞原之不法行為
  (1)依「台灣省拆除合法建築物剩餘部分就地整建辦法」（第一
    九一五三號偵查卷第五八頁）第一條之規定，台灣省政府係
    為整頓市容，處理因興辦公共工程拆除合法建築物之賸餘部
    分，才制定上開辦法。由此規定，足證上開辦法係為規範「
    合法建築物賸餘部分」之就地整建而設。本案上開博愛段一
    七六號與同段二三二號既屬二筆不相同地號之土地，而非同
    一基地，博愛段一七六號土地亦於八十年七月二十五日辦理
    所有權移轉登記為林瑞原所有，亦即此二筆土地於上開犯罪
    時間，係分屬不同所有人所有，另上開博愛段二三二號土地
    上面之臨時停車場，亦屬林阿塗所有，且全部均經徵收而拆
    除，林阿塗亦已具領全部補償費等情，有豐原市公所建築改
    良物調查表及台中縣豐原市都市計畫第十－十四號道路新開
    闢工程用地徵收建築改良物補償清冊等影本在卷可稽（見同
    上卷宗一二六、一二七頁），林阿塗於申請建照時，並已切
    結日後願於通知期限內無條件拆除，則在此情形，同案被告
    林瑞原在豐原市○○段一七六號土地上面所興建之鋼架造二
    層樓房，與林阿塗上開臨時停車場，又係二個獨立建物，且
    有相當距離，已如前述，豈有可能係林阿塗上開臨時停車場
    拆除之賸餘部分，並援引林阿塗在林阿塗所有博愛段二三二
    號土地上面有臨時停車場之事實，據為其在其所有豐原市○
    ○段一七六號土地就地興建鋼架造二層樓房之理由？
  (2)本院更一審向台中縣政府函詢結果，台中縣政府亦覆稱：「
    ．．．．．．依據『都市計劃公共設施保留地臨時建築使用
    辦法』申領臨時建築許可證之建築物，應遵守該法第十一條
    之規定，申請人須切結如日後於地方政府興闢公共設施通知
    限期拆除時，負有自行無條件拆除之義務」、「本案係於民
    國七十年間依『都市計劃公共設施保留地臨時建築使用辦法
    』核准之臨時建築物，依前項說明，地方政府於民國八十年
    間開闢計畫道路時，建物所有權人應依申請時之切結，將該
    臨時建築物完全拆除，並不得依『台灣省拆除合法建築物剩
    餘部分就地整建辦法』新建建築物」等情，有台中縣政府九
    十一年三月二十六日府工建字第０九一０五六九七九００號
    函在卷足佐（見本院更一審卷宗第五七、五八頁）。被告甲
    ○○以上開各情，辯稱：同案被告林瑞原在豐原市○○段一
    七六號土地上面所興建之鋼架造二層樓房，可依「台灣省拆
    除合法建築物剩餘部分就地整建辦法」申請就地整建，尚難
    採信。
  (3)被告甲○○雖另外依據台灣政府省建設廳八八建四字第０三
    ０五０一號函示意旨（另引用台灣省政府建設廳七四建四字
    第一七五八０五號函、交通部交總字第七七字第０二一二六
    號函相同意旨），辯稱：七十三年十一月七日建築法修正公
    布後，因就地整建辦法未立即配合修正，地方政府多沿用該
    辦法之規定，即全部拆除重建亦受理核准並核發完工證明，
    足證伊核准本件就地整建，並無任何不法，應不為罪云云，
    惟縱依尚未修正之就地整建辦法而認全部建物拆除仍得就地
    整建，但上開臨時停車場與同案被告林瑞原所建之鋼架造二
    層樓房，係不同所有人，且在不同土地上面之不同建物，自
    無從適用上開辦法而為異地興建。被告甲○○此部分所辯，
    難予採取。再被告甲○○辯稱：本案上開豐原市○○段一七
    六號土地上面之建物，因騎樓牆壁占用到騎樓，伊才依法要
    求同案被告林瑞原需拆除一樓佔用騎樓部分牆壁，此完全依
    法行政云云，依據上開說明，亦與事實不符，亦非可信。被
    告甲○○既係台中縣豐原市公所工務課之技士，負責台中縣
    豐原市違章建物之查報、公共設施用地徵收補償之查估、及
    公共工程拆除合法建築物剩餘部分就地整建申請案件之審核
    業務，顯難認其有誤解上開「台灣省拆除合法建築物剩餘部
    分就地整建辦法」至此程度之可能，再由其上開在調查站之
    應訊內容，亦可證實其已明知同案被告林瑞原在豐原市○○
    段一七六號土地上面所興建之鋼架造二層樓房，斷無可依「
    台灣省拆除合法建築物剩餘部分就地整建辦法」申請就地整
    建之理，時任豐原市公工務課長之證人杜榮仁於本院第一次
    更審訊問時亦據其到庭證述甚詳（見本院更一審卷第一七五
    至一七七頁）。詎其仍為上開審核行為，足徵其有違背法令
    圖利同案被告林瑞原之犯意與行為，事證甚為明確。至本院
    前審向行政院農委會林務局農林航空測量所調閱相關時間之
    航照圖，僅有分別於七十九年九月二十五日、八十年九月十
    四日拍攝之二張航照圖，其拍攝時間正好跨越本案事發之時
    間（七十九年十二月至八十年八月間），又該二航照圖所攝
    示之上開一七六地號情形，正好前者無建物，後者有建物，
    所以無從依該航照圖而為有利被告之認定，附此敘明。
  (4)另依照台灣省違章建築申請補辦執照執行要點第四點規定，
    違章建築違反建築法第二十五條規定擅自建造，應依建築法
    第八十六條之規定，處以罰鍰，始得准予補照（相關規定附
    於原審卷第二七頁參照），而依建築法第八十六條第一、二
    項之規定，同案被告林瑞原擅自建造上開建物之行為，主管
    機關可處以建築物造價千分之五十以下罰鍰，必要時並得強
    制拆除該建築物；另擅自使用之行為，主管機關亦可處以建
    築物造價千分之五十以下罰鍰，並勒令停止使用補辦手續。
    同案被告林瑞原擅自建造並擅自使用上開建物，如遭查獲，
    應依上開建築法第八十六條規定處以罰鍰補辦手續，如依上
    開規定補辦執照，須先依建築法第八十六條規定處以罰鍰，
    始得准予補照，所以同案被告林瑞原之上開違章建物，要取
    得合法執照，均須先受到上開罰鍰，其因被告甲○○之上開
    圖利行為，使其所有坐落豐原市○○段一七六號土地上面之
    二層違章建物一棟，得以取得八十、九、二建都使字第六號
    完工證明，據於八十年九月三十日向台中縣稅捐稽徵處申報
    房屋設籍，稅籍編號：00000000000號（本院卷附台中縣稅
    捐稽徵處九十六年四月四日中縣稅房字第962020654號函參
    照）並繼續修理廠營業使用，使同案被告林瑞原可以避免其
    依上開規定，受主管機關依據建築法第八十六條第一項、第
    二項之規定裁處罰鍰，被告甲○○之上開圖利行為，顯已使
    同案被告林瑞原直接獲得上開免受裁罰之利益，而同案被告
    林瑞原擅自建造之上開建物，其工程造價為四十三萬七千元
    ，復有林瑞原證述其內容為真正之「建築工程開工報告書」
    在卷足憑，另依台中縣政府九十三年十月六日府工建字第０
    九三０二三八六八四號函釋：「依建築法第八十六條第一項
    第二項規定，擅自建造及擅自使用者，本府於執行時係以建
    物工程造價一千萬以下者科處工程造價千分之三十五之罰鍰
    ，故若建築物工程造價為新臺幣四十三萬七千元，依規定本
    府將處以新臺幣（下同）一萬五千二百九十五元整之罰鍰」
    ，此有該函附本院更五審卷可證，依此計算，林瑞原因此獲
    得免受擅自建造、擅自使用各一萬五千二百九十五元之罰鍰
    ，共計獲得利益三萬零五百九十元之不法利益，是被告甲○
    ○上開圖利行為，所圖同案被告林瑞原之不法利益，及林瑞
    原直接獲得之不法利益，應為上開免受裁罰之三萬零五百九
    十元，要無疑義。至上開建築法第八十六條第一項係規定，
    必要時得強制拆除該建築物，但公訴人未舉證證明本案已達
    須強制拆除之必要程度，又縱同案被告遭依建築法第八十六
    條第二項規定勒令停止使用補辦手續，則其仍有補辦手續使
    其合法之可能，而停止使用是否確有損失、或確有營業損失
    、及其損失金額多少，因同案被告有可能易地營業，亦有可
    能以其他方式營業，其營業狀況有可能因而衰退亦有可能更
    好，公訴人均未舉證證明其此部分確有損失，且同案被告林
    瑞原縱可因而避免此部分損失，其所受此部分避免損失之利
    益，僅係間接所受之利益，亦非被告甲○○上開圖利行為直
    接圖得之不法利益，公訴人認同案被告得因而免遭裁罰、拆
    除及勒令停用而損失六百萬元、或損失每月十餘萬元之營業
    收益云云，並無所據。
    綜上，本件事證明確，被告之犯行堪以認定。
四、比較新舊法部分：
  (一)被告行為後，貪污治罪條例業經數度修正，關於此部分之新
    舊法比較，詳見下述。
  (二)被告行為後，九十四年二月二日修正公布之刑法業於九十五
    年七月一日施行，其中修正後刑法第十條第二項規定：「稱
    公務員者，謂下列人員：一、依法令服務於國家、地方自治
    團體所屬機關而具有法定職務權限，以及其他依法令從事於
    公共事務，而具有法定職務權限者。二、受國家、地方自治
    團體所屬機關依法委託，從事與委託機關權限有關之公共事
    務者。」，而修正前之刑法第十條第二項規定：「稱公務員
    者，謂依法令從事於公務之人員。」，不論依修正前、後之
    刑法第十條第二項之規定，被告甲○○均屬公務員，對被告
    甲○○而言，修正後之規定，並無更有利情形，應逕適用修
    正前之刑法第十條第二項。
  (三)被告行為後，上開新修正刑法刪除第五十五條關於牽連犯之
    規定。本件公訴人起訴被告所犯下述修正後貪污治罪條例第
    六條第一項第四款圖利罪及刑法第二百十三條之公務登載不
    實罪等罪嫌，並認二罪具有牽連犯之關係，依修正前即行為
    時之規定，應從一重之處斷；依修正後之刑法既已刪除牽連
    犯之規定，則所犯上述各罪應依數罪併罰之規定分論併罰。
    比較新舊法之規定，修正後之規定並非較有利於被告，依刑
    法第二條第一項之規定，應適用行為時之法律，即適用修正
    前刑法第五十五條牽連犯之規定。
  (四)被告行為後，上開修正後刑法第三十一條第一項規定：「因
    身分或其他特定關係成立之罪，其共同實行、教唆或幫助者
    ，雖無特定關係，仍以正犯或共犯論。但得減輕其刑。」與
    修正前之刑法第三十一條第一項規定：「因身分或其他特定
    關係成立之罪，其共同實施或教唆、幫助者，雖無特定關係
    ，仍以共犯論。」但被告甲○○本身即為公務員，此部分修
    正雖影響其共犯林瑞原、魏秀錦，對被告甲○○而言，修正
    後之規定，並無更有利情形，應逕適用修正前之刑法第三十
    一條第一項。
  (五)被告行為後，上開新修正刑法第三十七條第二項關於褫奪公
    權已修正為：「宣告一年以上有期徒刑，依犯罪之性質認為
    有褫奪公權之必要者，宣告一年以上十年以下褫奪公權。」
    而修正前之規定：「宣告六月以上有期徒刑，依犯罪之性質
    認為有褫奪公權之必要者，宣告一年以上十年以下褫奪公權
    。」本件被告經宣告有期徒刑一年六月（詳後述），不論依
    修正前、後之刑法第三十七條第二項之規定，均得宣告褫奪
    公權，對被告而言並無更有利之情形，又上開新修正刑法第
    三十七條第五項，對於有期褫奪公權，增訂「同時宣告緩刑
    者，其期間自裁判確定時起算之」之規定，而修正前刑法並
    無此部分規定，實務上在緩刑期間，其褫奪公權之期間均未
    起算，比較新舊法之規定，此部分修正後之規定並非較有利
    於被告，依刑法第二條第一項之規定，應適用行為時之法律
    ，即適用修正前此部分之規定，逕依修正前之刑法第三十七
    條第二項，宣告褫奪公權。
  (六)被告行為時雖在新刑法實施前，但新法施行後，緩刑之宣告
    ，應適用新法第七十四條之規定（最高法院九十五年第八次
    刑事庭決議參照）。
五、按公務員本於其職務，而以文書為意思表示者，即屬其職務
    上製作之文書而為公文書。如公務員就其職務上所掌之文書
    為不實之登載，非但妨害文書之信用，抑且違背其忠實服務
    之職責，故被告甲○○就明知為不實之事項，而在上開職務
    上所製作之「建造執照審查表」之「現地勘察欄」之「建築
    基地位置與現況是否相符」、及「是否先行動工」項下，違
    反上開現地勘查之現況而依序分別為「相符」、「否」之不
    實登載，顯已足生損害於台中縣豐原市公所審查上開建造執
    照申請之正確性；及明知系爭就地整建申請案提出時，該建
    物事實上業已存在，仍在上開「使用執照審查表」上之「審
    查結果」欄，以該建物係全新完工建物（指八十年八月八日
    開工，同月二十一日完工）之不實事項，為相關內容之登載
    ，再簽由課長杜榮仁核發完工證明，足生損害於台中縣豐原
    市公所審查上開使用執照申請之正確性。被告甲○○此部分
    所為，核犯刑法第二百十三條之公務登載不實罪。至於上開
    「建造執照審查表」、「使用執照審查表」之呈核乃職務上
    之層轉，僅就文書為內部形式上之提出，並未本於該文書之
    內容有所主張，尚難認已達行使之階段（最高法院四十七年
    台上字第一０四八號判例意旨參照）。公訴人認此部分已達
    行使階段，應犯刑法第二百十六條、第二百十三條之罪，尚
    有未洽，惟此部分與上開論罪之登載不實部分係實質上一罪
    ，爰不另為無罪之諭知。又被告甲○○為達圖利同案被告林
    瑞原之目的，在同一犯意下，先後在上開「建造執照審查表
    」、「使用執照審查表」為不實登載，顯係同一犯意之接續
    實施，為接續犯。又同案被告林瑞原、魏秀錦二人雖無公務
    員之身份，但就被告甲○○此部分所為，其等既與被告甲○
    ○有犯意聯絡，依照刑法第二十八條、第三十一條第一項之
    規定，仍應令負共同正犯責任，故被告與同案被告林瑞原、
    魏秀錦二人，就所犯刑法第二百十三條之罪部分，有犯意聯
    絡及行為分擔，均為共同正犯。另被告甲○○對於其主管之
    事務，直接圖利林瑞原部分，原犯行為時貪污治罪條例第六
    條第三款之圖利罪。惟被告甲○○行為後（即八十年九月二
    日後），上開貪污治罪條例之規定，已於八十一年七月十七
    日通過修正公布，同年月十九日生效（即中間時法１），又
    於八十五年十月二十三日通過修正公布，同年月二十五日生
    效（即中間時法２），又於九十年十一月七日通過修正公布
    ，同年月九日生效（即裁判時法）。依照行為時貪污治罪條
    例第六條第三款圖利罪之規定，其法定刑為五年以上有期徒
    刑，得併科（銀元）三萬元以下罰金；而依中間時法１之貪
    污治罪條例第六條第一項第三款圖利罪之規定，其法定刑為
    五年以上有期徒刑，得併科新台幣一百萬元以下罰金；而依
    中間時法２之貪污治罪條例第六條第一項第四款圖利罪之規
    定，其法定刑為五年以上有期徒刑，得併科新台幣三千萬元
    以下罰金；另裁判時法貪污治罪條例第六條第一項第四款圖
    利罪之規定，其法定刑亦為五年以上有期徒刑，得併科新台
    幣三千萬元以下罰金。比較上開新舊法之規定，雖以行為時
    貪污治罪條例第六條第三款圖利罪之處罰較輕，惟依中間時
    法１、２與裁判時法之貪污治罪條例第八條第二項之規定，
    如無犯罪所得之行為人在偵查中自白，應減輕其刑，而依行
    為時貪污治罪條例第九條之規定，如無犯罪所得之行為人在
    偵查中自白，僅得減輕其刑。而有期徒刑必減者，其最高度
    及最低度應併減輕之，得減者，僅係得以減輕其刑。以上開
    情形比較，自以中間時法１、２與裁判時法之貪污治罪條例
    第八條第二項之規定，有利於被告甲○○。再被告甲○○此
    部分所犯，其中間時法１、２與裁判時法之貪污治罪條例第
    八條第二項之處罰規定既屬相當，惟就其犯罪構成要件部分
    ，裁判時法（即現行）之貪污治罪條第六條第一項第四款，
    已將中間時法１、２原所規定：「對於主管或監督之事務，
    直接或間接圖私人不法之利益」之犯罪構成要件，修改為：
    「對於主管或監督之事務，明知違背法令，直接或間接圖自
    己或其他私人不法利益，因而獲得不法利益」。綜合上情比
    較結果，應以修正後之現行貪污治罪條例最有利於被告甲○
    ○，依據刑法第二條第一項後段之規定，被告甲○○此部分
    所犯，應依修正後之現行貪污治罪條第六條第一項第四款之
    規定處罰。是核被告甲○○此部分所為，係犯修正後之現行
    貪污治罪條例第六條第一項第四款之圖利罪。被告甲○○所
    犯上開二罪，有方法結果之牽連關係，應依修正前刑法第五
    十五條之規定，從一重依修正後之現行貪污治罪條例第六條
    第一項第四款之圖利罪處斷。被告甲○○既於偵查中接受法
    務部調查局台中縣調查站應訊時，已自白犯罪，應依修正後
    之貪污治罪條例第八條第二項之規定（此規定雖於九十五年
    五月三十日再經修正部分文字而公佈，並於同年七月一日施
    行，但此部份修正對於被告甲○○並無有利或不利之情形）
    ，減輕其刑。又被告圖得之私人不法利益僅為三萬零五百九
    十元，在五萬元以下，應依修正後貪污治罪條例第十二條第
    一項之規定減輕其刑。
六、被告甲○○上開犯罪事證已甚明確，原審判決未為詳查，遽
    為被告甲○○無罪之判決，自有未合，公訴人上訴指摘原審
    判決不當，為有理由，自應由本院將原審判決關於被告甲○
    ○部分，予以撤銷改判。爰審酌被告甲○○並無前科、犯罪
    手段、情節、所生危害及犯後態度等一切犯罪情狀，量處如
    主文第二項所示之刑，並依修正後貪污治罪條例第十七條之
    規定，宣告褫奪公權二年。查被告未曾受期徒刑以上刑之宣
    告，有卷內前科表可查，案發時僅二十餘歲，社會經驗尚有
    不足，且係基於同情被害人建物可能被拆除，一時失慮致觸
    犯重典，經此偵審教訓，應知警惕諒無再犯之虞，本院認所
    宣告之刑，以暫不執行為適當，併諭知緩刑三年，以勵自新
    。
七、據上論斷，應依刑事訴訟法第三百六十九條第一項前段、第
    三百六十四條、第二百九十九條第一項前段，修正後貪污治
    罪條例第六條第一項第四款、第八條第二項、第十二條第一
    項、第十七條，刑法第二條第一項前段、後段、第十一條前
    段、第二十八條、（修正前）第三十一條第一項、第二百十
    三條、（修正前）第五十五條、（修正前）第三十七條第二
    項、第七十四條第一項第一款，判決如主文。
本案經檢察官乙○○到庭執行職務。
中　　華　　民　　國　　96　　年　　6　　月　　13　　日
            刑事第四庭    審判長法　官  洪  耀  宗
                                法　官  江  德  千
                                法　官  劉  登  俊
上列正本證明與原本無異。
如不服本判決應於收受送達後十日內向本院提出上訴書狀，其未
敘述上訴之理由者並得於提起上訴後十日內向本院補提理由書（
均須按他造當人之人數附繕本）。
                                書記官  粘  銘  環
中　　華　　民　　國　　96　　年　　6 　　月　　14　　日
